臺灣臺東地方法院刑事判決　　　　　　　 95年度訴字第277號
公　訴　人　臺灣臺東地方法院檢察署檢察官
被　　　告　甲○○
　　　　　　乙○○○
共　　　同
選任辯護人　張政衡律師
上列被告等因殺人未遂等案件，經檢察官提起公訴 (95年度偵字
第1500、1774號)，本院判決如下：
    主  文
甲○○、乙○○○均無罪。
    理  由
一、公訴意旨略以：被告甲○○為告訴人丙○○胞兄，被告乙○○○與被告甲○○則為夫妻，被告甲○○夫妻因土地問題與
    丙○○素不睦。民國95年4月2日上午10時許，丙○○至位於
    臺東縣東河鄉○○段760地號土地旁都蘭村產業道路旁工寮
    洗衣服，適被告甲○○騎機車載同乙○○○至該工寮，分別
    向丙○○恫稱該土地已非其所有，不准再到該土地上，否則
    就要打、殺丙○○，致丙○○心生畏懼；復於同日上午10時
    30分許，在丙○○回家必經之上開產業道路接近臺11線公路
    約300公尺路口，等候丙○○，嗣丙○○騎機車到達該處，
    被告甲○○、乙○○○接續以要打、殺丙○○之言詞恐嚇丙○○，被告甲○○並進而基於殺害丙○○之犯意，拿起原本
    置於其機車上之釘耙，往丙○○之頭部砸下，丙○○頭部及
    時側閃而倖免，但釘耙尖端已砸入丙○○之左上臂外側，致
    丙○○受有左上臂開放性傷口之傷害，丙○○懼而速騎機車
    離去，因認被告甲○○涉有刑法第271條第2項殺人未遂罪、
    同法第305條恐嚇危害安全罪嫌、被告乙○○○涉有同法第3
    05條恐嚇危害安全罪嫌云云。
二、按犯罪事實應依證據認定之，無證據不得認定犯罪事實；不
    能證明被告犯罪者，應諭知無罪之判決，刑事訴訟法第154
    條第2項、第301條第1項分別定有明文。次按事實之認定，
    應憑證據，如未能發現相當證據，或證據不足以證明，自不
    能以推測或擬制之方法，以為裁判基礎；又認定不利於被告
    之事實，須依積極證據，苟積極證據不足為不利於被告事實
    之認定時，即應為有利於被告之認定，更不必有何有利之證
    據；認定犯罪事實所憑之證據，雖不以直接證據為限，間接
    證據亦包括在內；然而無論直接或間接證據，其為訴訟上之
    證明，須於通常一般之人均不致有所懷疑，而得確信其為真
    實之程度者，始得據為有罪之認定，倘其證明尚未達到此一
    程度，而有合理之懷疑存在時，致使無從形成有罪之確信，
    在刑事訴訟「無罪推定」、「罪疑唯輕」原則下，依據「罪
    證有疑，利於被告」之證據法則，即不得遽為不利被告之有
    罪認定，最高法院分別著有40年臺上字第86號、30年度上字
    第816號、76年臺上字第4986號判例可資參照。而告訴人之
    告訴，係以使被告受刑事訴追為目的，是其陳述是否與事實
    相符，仍應調查其他證據以資審認，最高法院亦著有52年臺
    上字第1300號判例可資參照。再檢察官就被告犯罪事實，應
    負舉證責任，並指出證明之方法，刑事訴訟法第161條第1項
    定有明文，因此，檢察官對於起訴之犯罪事實，應負提出證
    據及說服之實質舉證責任。倘其所提出之證據，不足為被告
    有罪之積極證明，或其指出證明之方法，無從說服法院以形
    成被告有罪之心證，基於無罪推定之原則，自應為被告無罪
    判決之諭知，最高法院92年臺上字第128號判例參照。
三、公訴意旨認被告甲○○涉有刑法第271條第2項殺人未遂罪、
    同法第305條恐嚇危害安全罪嫌、被告乙○○○涉有同法第
    305條恐嚇危害安全罪嫌，乃以：(一)被告2人不利於己之陳述
    ；(二)證人陳專福、戊○○、劉紹宏於偵查中之證詞，足以佐
    證告訴人即證人丙○○指述之情節符合客觀顯示之事實；(三)
    告訴人左上臂受有傷害之診斷證明書；(四)臺灣臺東地方法院
    檢察署勘驗筆錄及勘驗時繪製之被告殺人未遂、恐嚇地點相
    關位置圖；(五)臺東縣警察局都蘭分局受理各類案件記錄表；
    (六)照片47張；(七)扣案告訴人於案發當時所穿紅色上衣，及在
    被告2人住處搜獲扣案水果刀、類似傷害告訴人之釘耙等，
    為其論罪之依據。
四、訊據被告甲○○、乙○○○固均不否認有於前揭時間攜帶扣
    案之水果刀、釘耙各1把，前往臺東縣東河鄉○○段760地號
    土地，並於該處遇見告訴人丙○○，與告訴人因該土地旁設
    置之塑膠水管遭破壞及進水開關遭封口一事發生爭執等情，
    惟堅詞否認有何殺人未遂、恐嚇危害安全之犯行，均辯稱：
    告訴人於案發前2星期將上開土地進水水管開關封死，使水
    無法進入田地灌溉，案發當日被告2人騎機車至上開田地查
    看，見告訴人將水管開關用鐵絲綑綁，又將部分塑膠軟管鋸
    斷，被告質問告訴人為何將水管開關綁死，告訴人惱羞成怒
    ，以鋸水管的鋸子傷害被告甲○○左手虎口，並抓被告乙○○○頭髮將乙○○○身體下壓後始放手離去。被告2人原不
    以為意，仍停留在現場樹蔭下，以攜帶之水果刀切水果吃，
    卻發現告訴人在遠處以照相機對被告2人拍照，之後回家後
    約20餘分鐘，警察即至家中表示告訴人稱遭被告甲○○以釘
    耙打傷，要求被告2人提出釘耙，但翌日又稱告訴人表示不
    是遭該支釘耙打傷而交還釘耙。95年8月11日檢察官搜索扣
    押之釘耙，即告訴人提出照片上之釘耙，亦即被告甲○○於
    95年4月2日交與警察之釘耙，且經比對與告訴人左上臂傷勢
    不符，足見告訴人指稱遭被告甲○○以釘耙打傷，純屬虛構
    。又告訴人較被告年輕、體型較高大健壯，被告甲○○不可
    能挑釁，被告甲○○除質問告訴人為何破壞水管外，未多說
    無益之話；被告乙○○○除勸導兄弟間要好好講不可這樣等
    語外，並未多說話，被告2人均未曾說過恐嚇言詞，告訴人
    所述為片面之詞等語。經查：
(一)證人陳專福於偵查中係證稱經觀察扣案4支塑膠水管、及被
    告所提出塑膠水管照片 (見偵查卷影卷第41頁)上之燒灼痕
    跡較乾燥，且有層次感，判定均係以噴燈燒灼；如以報紙燒
    灼，則痕跡會較不均勻、且較光滑有油漬云云 (見偵查卷影
    卷第79、80頁)；證人即臺東縣警察局成功分局都蘭派出所
    警員戊○○於偵查中係證稱告訴人於案發當日前往報案，伊
    當日即至被告甲○○住處請甲○○提出釘耙，被告甲○○當
    日供稱遭告訴人以類似竹竿之物打傷左手虎口，惟於同年5
    月13日製作筆錄時則改稱係遭告訴人以鋸子傷害，被告甲○○說詞有異云云 (見偵查卷影卷第62、63頁)；證人即臺東
    縣警察局成功分局都蘭派出所警員劉紹宏於偵查中係證稱伊
    於案發翌日前往告訴人指稱遭釘耙傷害之地點拍照云云 (見
    偵查卷影卷第60頁)。上開證人3人所述，固足以佐證證人即
    告訴人丙○○指述係於案發前二週以噴燈燒灼臺東縣東河鄉
    ○○段760地號土地附近塑膠水管以封口，及案發當日曾至
    都蘭派出所報案，警員並於當日至被告甲○○住處，由甲○○提供1把釘耙之情節，惟其等之證詞，與被告甲○○是否
    持釘耙攻擊告訴人，被告甲○○、乙○○○有無恐嚇告訴人
    之犯行無涉，尚無從作為被告2人涉有上開犯行之不利證據
    。
(二)證人即告訴人於警詢中證稱：當時我在工寮洗衣服，甲○○
    夫妻經過‧‧‧，甲○○說要殺了我，我才不會出現在工寮
    ，工寮內所有的東西就是他的。我不理他騎機車回家，甲○○夫妻從另一條產業道路擋住我的去路，乙○○○下車後拿
    水果刀站在前面擋我，甲○○就講要殺我之後便從他的機車
    拿起四方形四爪釘耙往我身上砸，受傷後我便騎機車到都蘭
    派出所報案，我左上臂有3個洞的傷口云云 (見警卷影卷第2
    頁)；於偵查中先證稱：當天早上9點多，我在工寮洗衣服，
    甲○○經過就問說塑膠水管是誰打壞的，我說不知道，甲○○、乙○○○說不要在這個地方看到我，否則就要打我殺我
    ，我們在照到釘耙的地方也有吵架 (即被告2人吃水果處)，
    他們2人說要我以後不要再到這個地方，再出現就要打我殺
    我。我把現場照相後，甲○○夫婦先離開，我再離開，沒有
    想到他們居然在產業道路上攔我，乙○○○先下來攔我，手
    上拿水果刀，甲○○用種田的釘耙打我的手臂，我被砸後，
    就立刻騎機車到都蘭派出所報案。我被打的時候約10點半云
    云(見偵查卷影卷第4至12頁、第56頁)；嗣則改稱：當天甲○○確實用釘耙砸我的頭，我要是沒有閃，就被他砸到頭云
    云 (見偵查卷影卷第105頁)；於本院審理時則證稱：案發當
    天我去田裡去洗衣服‧‧‧，因為水管破掉，他們夫妻2人
    就威脅我說要把我打死，我怕他們2人對我不利，我就離開
    。在洗衣服的工寮內，是甲○○說要打、殺我，乙○○○沒
    有這樣說。我們吵架後，被告2人在工寮附近樹下休息吃水
    果，我聽到被告甲○○要對我不利的時候，就趕緊收拾衣服
    ，連衣服都來不及帶，還放在現場，我拿出相機拍出當時的
    情形，拍完後就立刻騎上機車回家，被告2人當時還在那棵
    樹下吃水果。在回家的路上，我從很遠的地方就已經看到被
    告的機車停在攔我的地方，被告夫妻在路中間等我。現場有
    兩條路，一條路況比較差，我是往路況比較差的那條路回去
    ，甲○○夫妻是往路況較好的那條回去，因為我走路況差的
    路，他們的路況比較好，他們的速度比較快，所以會追上我
    。機車被攔下的時候只有甲○○出言恐嚇，被告乙○○○只
    有拿水果刀擋我的路，並沒有像被告甲○○出言恐嚇我說要
    打、殺我，甲○○拿釘耙往我左上臂打，當時我坐在機車上
    ，我嚇一跳，有往右邊躲一下。他們已經對我有傷害，就不
    再攔我，我才可以從容的離開到派出所報案。我洗衣服的時
    候是10時30分，到派出所大概是11時左右云云 (見本院第82
    至91頁)。依告訴人前揭證述內容，其就被告乙○○○究有
    無出言恐嚇、其與被告2人何者先離開工寮現場、被告甲○○究係持釘耙攻擊其身體何部位，所證前後不一，已有可疑
    。而觀之告訴人提出其於案發當日拍攝之現場照片 (見偵查
    卷影卷第17頁上方照片)，被告甲○○、乙○○○2人均站立
    樹下，釘耙置於地上，被告乙○○○手中尚持有水果刀及水
    果等情，自以告訴人於本院審理時證稱騎車離開工寮現場時
    ，被告2人仍在樹下吃水果，較為可採；復參以證人即都蘭
    派出所警員戊○○於本院審理時證稱：檢察官履勘現場時繪
    製之位置圖上 (見偵查卷影卷第53頁)兩條路徑，我都有走
    過，直的路況較好，兩條路的長度我沒有注意，走的速度應
    該是直得比較快，兩條路的距離時間上應該沒有差多少，差
    不多差1、2分鐘等語 (見本院卷第94、95頁)。則告訴人離
    開工寮現場時，被告2人既仍在樹下吃水果，尚未離開現場
    ，告訴人證稱在其回家之產業道路上，從遠處即看到被告甲○○、乙○○○已停放機車，在前方攔阻，衡情即無可能。
    再者，告訴人既證稱被告2人對其恐嚇後，其因害怕被告2人
    對其不利，連衣服都未及收拾即倉卒離去，何以無懼於被告
    2人對其為傷害行為而仍在現場對被告2人拍照，且竟又挑選
    路況較差之路徑，而非自路況較佳路徑迅速離開；又被告甲○○倘有持釘耙殺害告訴人之意，在告訴人洗衣服之工寮現
    場即可為之，然依告訴人所述，被告2人與其爭吵後即至工
    寮附近樹下休息吃水果，並未對其為何攻擊行為；再依告訴
    人證述情節，其於該日上午10時30分許即在產業道路上遭被
    告2人攔下，並遭被告甲○○以釘耙傷害，受傷後即至警局
    報案，然其遭被告2人攔阻地點，偵查中經檢察官現場勘驗
    結果 (即偵查卷影卷第53頁該位置圖編號1處)，距離都蘭派
    出所僅300公尺至400公尺，告訴人竟於1個多小時後之11時
    40 許始至都蘭派出所報案，有臺東縣警察局都蘭分局受理
    各類案件記錄表在卷可按 (見偵查卷影卷第65頁)，所述顯
    均與常情不符。是告訴人上開證述內容，多有矛盾且與常理
    顯然有違，其證述被告2人前揭犯行是否實情，即有疑義，
    自難遽為認定被告2人有前揭犯行之依據。
(三)又觀之卷附告訴人左上臂遭釘耙刺傷之傷勢，該3處開放性
    傷口呈一直線等距 (見警卷影卷第12頁診斷證明書)，且經
    醫師判斷結果，認應係釘耙所造成，有行政院衛生署臺東醫
    院96年3月20日東醫社字第0960001446號函附卷可稽 (見本
    院卷第64頁)。惟本案案發當日下午，都蘭派出所員警戊○○即至被告甲○○住處，由甲○○交付四爪釘耙1把，因該
    把釘耙之鐵爪部分較短，鐵爪頭部與木棍連接處有一個弧度
    ，經告訴人指認非傷害伊之釘耙後，已發還被告，扣案之釘
    耙非案發當日被告甲○○交付之釘耙等情，業據證人戊○○
    於本院審理時證述明確 (見本院卷第93、94頁)；另臺東縣
    警察局成功分局警員於95年8月11日持本院核發之搜索票，
    會同告訴人至被告位於臺東縣東河鄉都蘭村都蘭57號住處搜
    索，在上址工具間內查獲扣案之水果刀、釘耙各1把，固經
    告訴人當場檢視後，確認該水果刀及釘耙即案發當日被告乙○○○、甲○○手上分別使用之物予以扣押，亦有告訴人警
    詢筆錄 (見聲搜卷影卷第10、11頁)，搜索扣押筆錄 (見聲
    搜卷影卷第5、6頁)、現場跡證蒐集記錄清單 (見聲搜卷影
    卷第9頁)、現場採證圖示及照片10張 (見聲搜卷影卷第17、
    18頁)在卷可按。然扣案釘耙為四爪釘耙，而告訴人左手臂
    上開放性傷口為3處，且該3處傷口間之寬度距離與扣案釘耙
    鐵爪間距並不相符，故檢察官經當庭勘驗後亦未敢肯認告訴
    人左上臂所受傷害即係扣案釘耙所為，告訴人於經檢察官告
    以上情後即改稱真正砸傷其左上臂之釘耙應已遭被告甲○○
    丟棄等語 (見偵查卷影卷第105頁)。是以，告訴人左上臂所
    受傷勢，是否扣案釘耙所造成，亦有疑義。雖公訴人認依告
    訴人提出照片 (見偵查卷影卷第17頁上方照片)內所示釘耙
    ，與扣案釘耙之爬爪部分彎曲弧度、形狀不同，被告供稱其
    住處僅有1把釘耙與事實不符；又觀之上開被告甲○○於案
    發當日自行提供及警員事後自被告甲○○住處搜獲之釘耙並
    不相同，可知被告甲○○所有之釘耙非僅1把，然被告甲○○於案發當時是否僅持有扣案釘耙1把，抑或除扣案釘耙外
    ，尚持有如告訴人提出照片上所示之釘耙 (見偵查卷影卷第
    17頁上方照片)，告訴人左上臂所受傷勢是否遭該照片上釘
    耙所造成，因該照片所示釘耙並未扣案，即有相當程度之合
    理懷疑存在，自不得以推測或擬制之方法，遽認此部分犯行
    即係被告甲○○所為，並逕為不利被告甲○○之認定。
(四)本案有關被告甲○○有無殺人未遂、恐嚇之犯行，被告乙○○○有無恐嚇之犯行，乃以告訴人指述為主要論據，然告訴
    人之指述有前述不一致及不合常情之瑕疵可指，已如前述，
    而被告並無自證無罪之義務，此為刑事訴訟法之基本原則，
    本案依公訴人所舉證據，被告甲○○是否確有為前揭恐嚇危
    害安全、殺人未遂罪嫌之犯行，被告乙○○○是否有違恐嚇
    危害安全之犯行，既有相當程度之合理懷疑存在。於此情形
    ，自無從以被告甲○○於95年4月2日案發當日下午警員戊○○前往詢問時，未當場否認犯行，僅稱告訴人有持類似竹竿
    之物毆打伊，其後改稱係遭告訴人以鋸子傷害之陳述有異，
    及被告2人於偵查中就有無攜帶釘耙至現場之供述前後不一
    致，且供稱案發時告訴人係以報紙燒灼塑膠水管並壓平封口
    與證人陳專福之證詞及客觀事實不符，即以此方式作為反證
    被告2人有罪之論據，附此敘明。
五、縱上所述，本案檢察官所舉前述各項用資證明被告甲○○涉
    有殺人未遂、恐嚇危害安全，被告乙○○○涉有恐嚇危害安
    全犯行之證據，尚未達到使通常一般人均不致有所懷疑，而
    得確信其為真實之程度，亦即尚有合理之懷疑存在；此外，
    復無其他積極證據足以證明被告2人確有公訴意旨指述之犯
    行，本諸「罪證有疑，利歸被告」之證據法則，應認不能證
    明被告2人犯罪，應為無罪判決之諭知。
六、應適用之法條：依刑事訴訟法第301條第1項，判決如主文。
本案經檢察官丁○到庭執行職務。
中　　華　　民　　國　　96　　年　　5 　　月　　25　　日
                  刑事第二庭審判長法  官  李水源
                                  法  官  曾宗欽
                                  法　官  簡芳潔
以上正本證明與原本無異。
如不服本判決，應於判決送達後10日內向本院提出上訴狀 (須附
繕本)。「勿逕送上級法院」
告訴人或被害人對於判決如有不服具備理由請求檢察官上訴者，
其上訴期間之計算係以檢察官收受判決正本之日期為準。
                                  書記官  尹玉琪
中　　華　　民　　國　　96　　年　　5　　 月　　31 　日
